臺灣嘉義地方法院民事判決　九十三年度簡上字第二一號
上　訴　人　乙○○
被上訴人　　台南區中小企業銀行股份有限公司
法定代理人　丙○○
訴訟代理人　甲○○
　　　　　　丁○○
右當事人間請求調降放款利率事件，上訴人對於中華民國九十三
年二月廿六日本院嘉義簡易庭九十二年度嘉簡字第七四０號第一
審判決提起上訴，本院於民國九十四年一月十七日言詞辯論終結
判決如左：
　　主　  文
上訴駁回。
第二審訴訟費用由上訴人負擔。
　　事　  實
甲、上訴人方面：
一、聲明：求為判決：(一)原判決廢棄；(二)先位聲明：確認上訴人
    借款自民國九十年七月一日起至九十三年十月十日止，應依
    「本行員工住宅貸款辦法」利率計算利息，自九十三年十月
    十一日起至一０六年九月十五日止，依被上訴人銀行基本放
    款利率減年息二．五七％計算利息；備位聲明：確認上訴人
    借款自九十年八月一日起至一０六年九月十五日止，按「個
    人購車及購屋貸款定型化契約」借據，依被上訴人「基本放
    款利率」減「放款利率加減碼標準年息二．五七％」計算利
    息。
二、陳述：除與原審判決書所載者相同茲予引用外，補稱：
  (一)上訴人自民國五十八年起在被上訴人台南區中小企業銀行股
    份有限公司（下稱被上訴人銀行）擔任行員，並於八十六年
    九月十五日以首次購屋為由，提供擔保向被上訴人銀行借款
    新台幣（下同）三百萬元，且約定上訴人可依被上訴人銀行
    自訂之「本行員工住宅貸款辦法」（下簡稱貸款辦法）計算
    利息，而上訴人銀行係自八十六年五月一日適用勞動基準法
    ，故非有勞動基準法第十一條之法定事由，被上訴人不得非
    法終止勞動契約，惟被上訴人銀行竟無視勞動基準法規定，
    違法預告資遣員工，上訴人係受到不法解僱，豈可影響借貸
    契約內容？又被上訴人於九十年六月三十日非法資遣上訴人
    ，惟依被上訴人銀行訂定之上述貸款辦法第七條雖規定：「
    中途離職員工（含退休及在職死亡人員）應終止適用本貸款
    利率，改按本行一般客戶放款利率計算。」並不包括被非法
    資遣之員工。因此，上訴人自九十年七月一日起至九十三年
    十月十日止（屆齡退休日）應仍適用上述貸款利率計算利息
    ，且於九十年八月一日至九十三年二月間基本放款利率調降
    約十次，被上訴人卻均無降息之動作，確任意「增減」「放
    款利率加減碼標準」年息二．五七％，違背消費借貸契約之
    約定條款。
  (二)兩造間上開消費借貸契約，應適用被上訴人銀行之前述貸款
    辦法之利率計算利息，方屬合理，而追加備位請求部分，因
    依中央主管機關財政部金融局公告所函頒「個人購車及購屋
    貸款定型化契約不得記載事項」第八條規定：金融機構不得
    使用「放款利率加減碼標準」於契約存續期間任意調整借款
    人之利率，應依「個人購車及購屋貸款定型化契約應記載事
    項」第四條規定調整之。又按消費者保護法第十一、十七條
    第一項及同法施行細規第十五條第二項規定，上訴人於八十
    六年九月十五日與被上訴人銀行簽立之「個人購車及購屋貸
    款定型化契約」借據中，經調降後的基本放款利率仍構成契
    約內容，且就該借據約款，上訴人信用狀況沒有變動，按期
    依約繳納本息，則「放款利率加減碼標準表」加減碼年息不
    得任意調整。
三、證據：除援用原審之立證方法，並另提出陳情書、申請書、
    掛號函件執據、行政院公平交易委員會函、消費爭議調解紀
    錄書影本、存證信函影本、台南地方法院民事判決影本、台
    南企銀牌告利率表、離職證明、個人購車及購屋貨款定型化
    契約應記載及不得記載事項、九十一年十二月十三日台融局
    （四）字第０九一００五六九三四號函、中國時報剪報、聯
    合新聞網簡報、台灣高等法院民事判決影本等件為證。
乙、被上訴人方面：
一、聲明：求為判決駁回上訴。
二、陳述：除與原審判決書所載者相同茲予引用外，補稱：
  (一)按上述貸款辦法載明僅適用於被上訴人銀行之在職人員，而
    上訴人業於九十年七月一日起離職，自不得再適用該辦法規
    定之利率。
  (二)依兩造之消費借貸契約所載，係約定上訴人同意被上訴人銀
    行得隨時調整基本放款利率及加減碼標準，且遇有調整或修
    訂時，於被上訴人銀行之營業場所公告後，即對上訴人發生
    效力，被上訴人銀行於九十年八月一日將基本放款利率由年
    息十．０六五％，調整為年息八．四％，同時調整原承作貸
    款戶之加減碼標準，即加減碼幅度變更為按原約定標準再加
    年息一．六六五％，且已公告一個月，上訴人之上開借款自
    應適用，且被上訴人銀行九十年八月一日之公告，並非單純
    調降放款利率，而係修正放款計價方式。又上訴人之前述借
    款之放款利率加減碼標準，均依被上訴人銀行基本放款利率
    減年息二．五七％計算利息，並無變動，而九十三年十一月
    十五日起之利率則為六．七八五％，況被上訴人同意為上訴
    人辦理低利型之指數型房貸利率為三．七八％，然上訴人卻
    不願配合辦理。
三、證據：除援用原審之立證方法外，另提出公告暨照片影本二
    張為證。
　  理  　由
一、上訴人起訴主張：上訴人於民國八十六年九月十五日以首次
    購屋為由，提供擔保向被上訴人借款新台幣（下同）三百萬
    元，約定利率按被上訴人基本放款利率（機動調整）減年息
    二．五七％按月計付利息，並同意按被上訴人「放款利率加
    減碼標準」機動調整時，自調整日起隨同調整之。自八十九
    年十二月底起，中央銀行已調降十餘次重貼現率、擔保放款
    融通利率、短期融通利率及活期性存款利率，且定期性存款
    利率亦一直調降，被上訴人卻均無降息，於九十年七月間兩
    造多次協商，至同年十月份被上訴人始協議降息為年息七％
    。又上訴人得知被上訴人基本放款利率已改為年息八．０九
    五％，上訴人之借款利率竟仍高達六．七七五％，未能同時
    調整降息，乃要求被上訴人予以降息，但被上訴人竟表示基
    本放款利率是「重新定價掛牌」，並非「調降調整」，不願
    調降上訴人之貸款利息，已違反兩造貸款契約書第四條之約
    定。再者，上訴人自五十八年起在被上訴人銀行擔任行員，
    上訴人於八十六年與被上訴人簽立上述借貸契約時，約定依
    上述貸款辦法計息，並一直適用員工優惠利率，然上訴人於
    九十年六月間，接獲預告資遣命令，遭被上訴人資遣後，被
    上訴人隨即非法終止上訴人適用前述貸款辦法之權利，上訴
    人乃向財政部金融局陳情，均未獲被上訴人合理之回應，兩
    造間上述借貸契約，應適用被上訴人之上述貸款辦法利率計
    息，為此請求如聲明所示等語。
二、被上訴人則以：上訴人已非被上訴人銀行行員，依「本行員
    工住宅貸款辦法」第七條之規定：「中途離職員工（含退休
    及在職死亡人員）應終止適用本貸款利率，改按本行一般客
    戶放款利率計息。」上訴人不得主張適用上述貸款辦法之利
    率。又依兩造前述借貸契約書所載，係約定上訴人同意被上
    訴人得隨時調整基本放款利率及加減碼標準，且遇有調整或
    修訂時，於被上訴人銀行之營業場所公告後，即對上訴人發
    生效力，被上訴人於九十年八月一日將基本放款利率由年息
    十．０六五％，調整為年息八．四％，同時調整原承作貸款
    戶之加減碼標準，即加減碼幅度變更為按原約定標準再加年
    息一．六六五％，且公告一個月，上訴人之上述借款，自應
    適用。再者，被上訴人銀行調整基本放款利率時，若依上述
    貸款辦法規定：優惠利率為六．二四％，行員一般放款利率
    為七．二四％；而上訴人實際支付之放款利率，於九十年九
    月十五日為七％，已較被上訴人銀行員工一般放款利率為低
    ，如以公告之基本放款利率直接予以減碼，則上訴人之貸款
    利率將為五．八三％（八．四％減二．五七％），較被上訴
    人員工之優惠利率為低，顯有違常情，故被上訴人九十年八
    月一日之公告，並非單純調降放款利率，而係修正放款計價
    方式，以前原有放款客戶，除按新公告之基本放款利率加計
    原約定加減碼標準外，應再加年息一．六六五％，作為利率
    計算之依據等語，資為抗辯。
三、上訴人主張兩造間前述借款應按被上訴人上述貸款辦法之利
    率計算利息，被上訴人則抗辯上訴人業經被上訴人銀行依法
    資遣，兩造僱用關係已終止，上訴人並非行員，故無法適用
    上述貸款辦法之利率計息，應按一般工商貸款借據所載利率
    計息，故兩造對於利率之計算既有爭執，上訴人據以提起本
    件確認之訴，其不利益得以判決除去，自堪認上訴人有即受
    本件確認判決之法律上利益；又簡易訴訟程序之第二審為訴
    之變更或追加，非經他造同意不得為之，但民事訴訟法第二
    百五十五條第一項第二款至第六款情形不在此限，觀之同法
    第四百三十六條之一第三項準用第四百四十六條第一項規定
    自明。又同法第二百五十五條第一項第二款所稱之「請求之
    基礎事實同一」者，係指變更或追加之訴與原訴之主要爭點
    有其共同性，各請求利益之主張在社會生活上可認為同一或
    關連，而就原請求之訴訟及證據資料，於審理繼續進行在相
    當程度範圍內具有同一性或一體性，得期待於後請求之審理
    予以利用，俾先後兩請求在同一程序得加以解決，避免重複
    審理，進而為統一解決紛爭者，即屬之。查上訴人於本院追
    加如備位聲明所示之請求，該項追加與原訴關於上述貸款契
    約之主要爭點有其共同性，各請求在一般社會生活上可認為
    同一或關聯，就原請求之訴訟及證據資料得予以利用，其基
    礎事實同一，為避免重複審理，並統一解決紛爭，依上開規
    定意旨，上訴人請求及上述聲明，應予准許，均合先敘明。
四、兩造不爭執之事實：上訴人於八十六年九月十五日以首次購
    屋為由，向被上訴人借款三百萬元，約定利率按被上訴人銀
    行基本放款利率（貸放時年息為十．０七％）減年息二．五
    七％按月計付利息，同意隨基本放款利率調整外，並同意按
    被上訴人「放款利率加減碼標準」機動調整時，自調整日起
    隨同調整；又於九十年六月以前上訴人為被上訴人銀行之行
    員時，曾適用上述貸款辦法之利率計息，於同年七月一日離
    職後，則改適用一般工商貸款契約利率計息，即於九十年六
    月份之利率年息六．二四％，係依前述貸款辦法利率計算利
    息，於九十年七月份則改按被上訴人銀行九十年七月對外公
    布牌告基本放款利率年息十．０七％減年息二．五七％計息
    ，其利率為年息七．五％計息。
五、本件爭執點與本院之判斷：上訴人主張其係於九十年七月一
    日遭被上訴人非法資遣之員工，因此，上訴人自九十年七月
    一日起至九十三年十月十日屆齡退休日止，應仍適用上述貸
    款辦法之利率計算利息；又按財政部金融局所函頒「個人購
    車及購屋貸款定型化契約不得記載事項」（下簡稱不得記載
    事項）第八條規定，金融機構不得使用「放款利率加減碼標
    準」於契約存續期間任意調整借款人之利率，應依「個人購
    車及購屋貸款定型化契約應記載事項」第四條規定調整之，
    兩造所簽立之貸款借據存續中，上訴人信用狀況未有變動，
    並按期依約繳納本息，則「放款利率加減碼標準表」加減碼
    年息，被上訴人任意調整，有違消費者保護法第十一、十七
    條第一項及同法施行細規第十五條第二項所規定對於消費者
    之保護云云。被上訴人則抗辯：上述住宅貸款辦法載明僅適
    用於被上訴人銀行之在職人員，而上訴人業於九十年七月一
    日起離職，自不得再適用該辦法規定之利率計息，且依兩造
    之借貸契約所載，係約定上訴人同意被上訴人銀行得隨時調
    整基本放款利率及放款利率加減碼標準，且遇有調整或修訂
    時，於被上訴人銀行之營業場所公告後，即對上訴人發生效
    力等語。經查：
  (一)上訴人雖自五十八年起任職被上訴人銀行，惟已於九十年六
    月三十日離職等情，已據上訴人提出離職證明、台灣台南地
    方法院九十二年勞簡上字第七號請求給付退休金事件判決影
    本各一份附卷，並為兩造所不爭執，且依被上訴人提出卷附
    之「本行員工住宅貸款辦法」第七條規定：「中途離職員工
    （含退休及在職死亡人員）應終止適用本貸款利率，改按本
    行一般客戶放款利率計息。」等語甚明，上訴人既已離職，
    而非被上訴人員工，自無上述貸款辦法之適用無誤，上訴人
    又無法提出其他證據證明本件借款，業經兩造合意適用上述
    貸款辦法規定之利率，自難認本件借款係約定適用上述貸款
    辦法之利率計算利息，而非以借據上文義所載之方式計息。
    又縱使上訴人任職被上訴人銀行期間，被上訴人曾給予依上
    述貸款辦法之優惠利率，然因與借據之記載不符，且上訴人
    業已離職，自無從推論當時適用優惠之利率，即表示被上訴
    人同意本件借款，此後一律按上述貸款辦法優惠利率計息，
    上訴人所為如先位聲明之請求即難認有據。
  (二)次查，兩造之上述貸款契約第四條已載明：「、、、按貴行
    基本放款利率（貸放時年息為十．０七％）減年息二．五七
    ％按月計付利息，本借款存續期間除同意隨貴行基本放款利
    率調整外，並同意按貴行『放款利率加減碼標準』機動調整
    時，自調整日起隨同調整之。」等語，已見上述，足認兩造
    於簽立該借款借據時，已對利息之計算方式，達成如契約所
    載之合意；復依上述貸款契約同條載有：被上訴人銀行基本
    放款利率及「放款利率加減碼標準」於訂約後如有調整或修
    訂，上訴人同意由被上訴人銀行於營業場所公告其內容，並
    受其拘束等語甚明。而參以被上訴人於九十年八月一日調降
    基本放款利率為年利率八．四％，原與被上訴人銀行所訂約
    據上基本放款利率與現行公告之基本放款利率之差距一．六
    六五％為固定調增幅度，並於原約據有效期間內，按該固定
    幅度，隨基本放款利率機動調整，且已公告一個月，已據提
    出公告一紙及現場公告照片二張為證，上訴人之上述借款自
    應受該貸款契約約定之拘束無誤；再者，被上訴人銀行關於
    重新訂定一較符合實際狀況之「基本放款利率」，擇日調整
    掛牌乙節，並事先經報中央銀行業務局同意備查在案，亦有
    九十年七月一日（九０）台央業字第０二００三三三二六號
    函影本附卷可稽。況本件借款所適用之「放款利率加減碼標
    準」係屬減碼年息二．五七％，且自九十年五月十六日迄今
    並未調增等情，有上訴人提出之放款年利率計算明細表一份
    附卷，復為兩造所不爭執，則該「放款利率加減碼標準」既
    屬減碼年息，且被上訴人又無任意調整或加碼，自屬有利於
    上訴人，此顯難認有違前揭消費者保護法，或前述財政部金
    融局所函頒之不得記載事項等對於消費者保護之規範意旨，
    上訴人執此所為之主張，並為如備位聲明之請求，難認有理
    由。
六、綜上所述，原審以上訴人請求確認本件借款應按被上訴人「
    本行員工住宅貸款辦法」利率計息，顯然與兩造借貸契約之
    約定不符，難認有據，應予以駁回，上訴人之訴既經駁回，
    其假執行之聲請亦失所附麗，且確認之訴依其性質無從宣告
    假執行，應併予駁回，於法並無違誤。上訴意旨仍指摘原判
    決不當，求予廢棄改判，並追加請求部分，均為無理由，應
    駁回其上訴。
七、兩造其餘主張及所提證據，與本院上開論斷無涉或無違，爰
    不予一一贅述，附此敘明。
八、據上論結，本件上訴為無理由，依民事訴訟法第四百三十六
    條之一第三項、第四項、第四百四十九條第一項、第七十八
    條，判決如主文。
中　　華　　民　　國　  九十四　　年　一　月　三十一  日
                        臺灣嘉義地方法院民事第一庭
　　                        審判長法官　林世芬
　　                        法　　　官　蔡廷宜
　　                        法　　　官　李文輝
右為正本係照原本作成。
本判決不得上訴。
中    華    民    國    九十四    年  一  月  三十一  日
                            書  記  官  呂權芳
